最　高　行　政　法　院　判　決
　　　　　　　　　　　　　　　　　　 96年度判字第00579號
上　訴　人　財政部基隆關稅局
代　表　人　丘　欣
訴訟代理人　乙○○
被 上訴 人　精碟科技股份有限公司
代　表　人　甲○○
上列當事人間因關稅法事件，上訴人對於中華民國94年6月15日
臺北高等行政法院93年度訴字第1926號判決，提起上訴，本院判
決如下：
　　主  文
上訴駁回。
上訴審訴訟費用由上訴人負擔。
　　理  由
一、被上訴人於民國（以下同）92年2月11、12日及3月10、18日
    向上訴人報運自日本進口PARTS OF PMMA CLEAR SHEET及BRASS
    等四批（報單號碼：AW/92/0580/0124、AW/92/0510/0106、
    AW/92/0841/0034及AW/92/1114/0503號），經電腦篩選通關
    方式為C1免審免驗，並分別於同日完稅通關放行在案。嗣被
    上訴人於92年10月27日以精碟(92)總字第102708號申請書檢
    具經濟部工業局92年10月22日簽證核准文號ID2Ｚ0000000000
    號之「製造業及其相關技術服務業屬於科學工業進口國內尚
    未製造之機器設備證明書」影本，向上訴人申請退還進口關
    稅合計新臺幣（以下同）725,656元（不退營業稅），經上
    訴人認已逾財政部86年4月17日台財關第862000293號函所核
    示應於貨物進口之翌日起4個月內檢具減免稅文件向海關申
    請補正並辦理退稅之規定期限，上訴人爰以93年1月29日以
    基普五字第0930100630號函復被上訴人否准其退還關稅之申
    請。被上訴人不服，遂提起行政訴訟，經原審判決後，上訴
    人不服，提起本件上訴。
二、本件上訴人主張：比較本案貨物進口時關稅法第14條第1項
    及第3項規定及現行關稅法第18條規定，雖修正後之條項及
    文字略有變更，惟對於被上訴人本件申請應適用之規定，其
    實質內容未變，是本件仍適用申請時關稅法之規定。又被上
    訴人進口之貨物於92年2月11、12日及3月10、18日完稅通關
    放行，則依進口時關稅法第14條第1項規定，於該貨物放行
    之翌日起逾6個月，上訴人未通知其退補稅，即已視為業經
    核定。觀之對於進口時關稅法第14條第1項先放後核，法律
    未規定此項關稅繳納後得以免稅事由申請退稅之請求權，乃
    因財政部86年4月17日台財關第862000293號函，即主管機關
    以行政命令賦與進口者或輸入者於貨物放行翌日起4個月內
    得檢具免稅證明文件申請退稅，為程序上之特別授益規定，
    非限制或剝奪人民之自由或權利，經核未違反法律保留原則
    ，上訴人辦理相關案件，自得據之適用。被上訴人遲至92年
    10月27日始向上訴人申辦退還前繳關稅，自已逾前揭貨物放
    行之翌日起4個月內之補正期限。另按促進產業升級條例第9
    條之1第1項及第2項規定，該免稅規定仍必須由進口者或輸
    入者於通關時檢具免稅證明文件依法提出申請，始得享有免
    稅之優惠，並非一經取得經濟部專案認定，即本件為發給「
    製造業及其相關技術服務業屬於科學工業進口國內尚未製造
    之機器設備證明書」，毋庸進口者或輸入者向海關提出申請
    即當然予以免稅，此由該條例第9條之1第1項及第2項規定即
    可知進口者或輸入者得選擇是否向海關提出免稅之申請，蓋
    5年內若有轉讓或變更用途，致與減免之條件或用途不符者
    ，尚應補徵稅捐及營業稅甚明。被上訴人分別於92年2月11
    、12日及3月10、18日報關，即應按一般免稅案件處理程序
    ，於通關時檢具免稅證明文件申辦免徵進口稅捐，若其未能
    即時檢具免稅證明文件而能補正者，應依進口時關稅法第14
    條第3項規定申請繳納保證金先行驗放，惟被上訴人未依上
    開方式辦理而已完稅通關放行，又已逾財政部86年4月17日
    台財關第862000293號函示應於貨物放行之翌日起4個月內檢
    具免稅證明文件，向海關申請補正之期限，其申請退稅不應
    准許。另按行政程序法第131條第1項係指公法上之請求權之
    時效而言。被上訴人自國外進口貨物本有繳納關稅之義務，
    惟因促進產業升級條例第9條之1第1項有免稅之規定，被上
    訴人得於通關時檢具免稅證明文件依法申請免稅，此為繳納
    關稅之減除，非謂被上訴人因促進產業升級條例第9條之1第
    1項有免稅之規定而有申請退稅之請求權；且如前所述，對
    於進口時關稅法第14條第1項先放後核，法律未規定此項關
    稅繳納後得以免稅事由申請退稅之請求權，乃因財政部86年
    4月17日台財關第862000293號函以行政命令賦與進口者或輸
    入者於貨物放行翌日起4個月內得檢具免稅證明文件申請退
    稅，是申請退還關稅並非公法上之請求權，自無行政程序法
    第131條第1項規定之適用。參以財政部92年2月11日台財稅
    第0000000000號令及財政部關稅總局92年8月25日台總局徵
    字第0920105813號函，均係主管機關於法定職權範圍內，就
    海關先放後核案件申請退還關稅之期限及手續所為技術性、
    補充性之函釋，經核與法無違，爰請廢棄原判決等語。
三、被上訴人未提出上訴答辯狀。
四、原審斟酌全辯論意旨及調查證據之結果，以：查財政部86年
    4月17日台財關第862000293號函釋作成時施行之關稅法第5
    條之1第3項第1款及關稅法第14條第3項第1款規定，均未針
    對得減免關稅之貨物，於進口報關時，未依上開條文第3項
    第1款申請繳納保證金而繳稅之情形，規定納稅義務人得申
    請退還其已繳納之關稅之期限，亦未授權行政機關得以行政
    命令就此種公法上退稅請求權之時效為如何之限制，則86年
    4月17日台財關第862000293號函釋逕行規定：「依規定得減
    免關稅之貨物，納稅義務人於進口報關時，未依關稅法第5
    條之1（行為時為第14條）第3項第1款規定申請繳納保證金
    而繳稅之案件，如於貨物進口放行前或放行後（已修正為放
    行之翌日起）4個月內檢具減、免關稅有關證明文件，向海
    關申請補正，經海關核准減、免關稅者，准予退還其已繳納
    之關稅。」無異規定納稅義務人對於得減免關稅之貨物，申
    請退還其已繳納之關稅者，須於貨物進口放行前或於放行之
    翌日起4個月內為之，逾期即喪失其請求權。按人民有依法
    律納稅之義務，憲法第19條定有明文，本件系爭貨物既為依
    法得免關稅之貨物，除「法律」另有規定外，被上訴人並無
    納稅之義務。揆諸司法院釋字第474號解釋所揭示之意旨，
    86年4月17日台財關第862000293號函釋即與中央法規標準法
    第5條、第6條規定法律保留原則有所牴觸，依司法院釋字第
    216號解釋，原審本不受其拘束，並不予適用。上訴人援引
    此函釋，以被上訴人申請退還其已繳納之關稅款，已逾貨物
    進口放行之翌日起4個月之期限，否准其退還關稅之申請，
    對被上訴人已發生得免稅之進口貨物，應繳納進口稅捐之不
    利結果，自難予以維持。次依財政部92年2月11日台財稅第0
    000000000號及92年5月16日台財關字第0920550338號等函釋
    意旨，足見進口人有向海關申請退稅之公法請求權，並未限
    制必需符合關稅法第14條（現行法第18條）第3項第1款規定
    ，以進口時業已繳納保證金先行驗放，且需於「進口放行之
    翌日起4個月之期限」或「促進產業升級條例第9條之1第1項
    生效日起4個月之期限」之限制，否則92年2月6日增訂之促
    進產業升級條例第9條之1第1項可溯及既往生效之規定，將
    因關稅法之規定成為具文；而就同一關稅法第14條規定之解
    釋，自不能謂92年2月8日促進產業升級條例第9條之1第1項
    生效日前，進口人有「申請退稅之公法請求權」，而92年2
    月9日以後進口者，則無「申請退稅之公法請求權」。又依
    行政程序法第174條之1規定所稱之「命令」並不限於職權命
    令，尚包括法規命令在內。申言之，職權命令及無具體授權
    之法規命令（例如概括授權之施行細則）規範內容涉及人民
    之權利義務者，均有其適用（法務部91年3月14日法律字第0
    910006101號函釋意旨參照）。其規範內容涉及人民之權利
    義務者，亦應於行政程序法90年1月1日施行後2年內，改以
    法律規定，或於法律中增列其授權依據後修正或重新訂定之
    ，逾期即失其效力。此觀諸關稅法於93年5月5日修正公布之
    增列第18條（原第14條）第4項「依法得減免關稅之進口貨
    物，未依前項第1款規定申請繳納保證金而繳稅者，得於貨
    物進口放行前或放行後4個月內，檢具減、免關稅證明文件
    申請補正及退還其應退之關稅」及其立法理由所載「第4項
    新增。財政部86年4月17日台財關第86000293號函之內容，
    涉及人民權利義務之免稅規定，爰提升法律位階，於本法中
    訂定，以符租稅法定主義」，亦足證上訴人據以駁回被上訴
    人申請所引之財政部上開函令，已涉及人民權利義務，依行
    政程序法第174條之1規定，應以法律或法律明列授權而訂定
    命令而行之，財政部於行政程序法90年1月1日施行後2年內
    ，未改以法律規定，或於法律中增列其授權依據後修正或重
    新訂定之，則自92年1月2日以後，該函令即已失其效力，上
    訴人亦不得加以適用。迺財政部關稅總局未注意及此，於其
    因逾2年已自92年1月1日失效後，仍以92年8月25日台總局徵
    字第0920105813號函指示下級機關之上訴人援用，上訴人遂
    以92年11月10日基普進字第0920109695號函援引該已失效之
    函令，以被上訴人申請退還其已繳納之關稅款，已逾貨物進
    口放行之翌日起4個月之期限，否准其退還關稅之申請，自
    有違誤。又關稅法第59條固係對在通關程序中未提起復查、
    訴願及行政訴訟之救濟程序，因而課稅確定者之退補關稅之
    規定，惟依同法施行細則第55條規定，將依法令規定本應免
    徵進口稅捐，卻已實際繳稅之情形排除在「溢徵」之範圍之
    外，則對於91年1月1日起進口符合促進產業升級條例第9條
    之1第1項規定之機器、設備，業經海關課徵進口稅捐及代徵
    營業稅者，其依法向海關申請退稅時，亦無須受從稅款完納
    之翌日起算1年之限制，而應適用行為時行政程序法第131條
    第1項之規定，以自其稅款完納之翌日起算5年為其請求權時
    效，本件被上訴人申請時既未逾5年，而93年5月5日修正生
    效之關稅法第18條第4項雖已增訂：「依法得減免關稅之進
    口貨物，未依前項第1款規定申請繳納保證金而繳稅者，得
    於貨物進口放行前或放行後4個月內，檢具減、免關稅有關
    證明文件申請補正及退還其應退之關稅」，即係將系爭財政
    部86年4月17日台財關第862000293號函令內容，提昇為法律
    規定，依法律不溯及既往原則，本件仍應適用有利於被上訴
    人之關稅法及行政程序法第131條第1項之規定。綜上所述，
    上訴人依財政部關稅總局違法之92年8月25日函所為否准退
    還被上訴人關稅725,656元之處分，於法尚有違誤，訴願決
    定未加糾正，仍予駁回，亦有未合，且事證明確，上訴人依
    法應為核准之處分，則被上訴人訴請撤銷訴願決定及原處分
    ，並命上訴人應為核准退還被上訴人關稅725,656元之處分
    ，均無不合，應予准許。
五、本院按：「有關人民自由權利之限制應以法律定之，並不得
    逾越必要之程度，應依法律規定之事項不得以命令定之，憲
    法第23條、中央法規標準法第5條、第6條均有明定。若以法
    律授權限制人民自由權利者，須法有明示其授權之目的、範
    圍及內容並符合具體明確之要件，主管機關根據授權訂定施
    行細則，自應遵守上述原則，不得逾越母法規定之限度或增
    加法律所無之限制。時效制度不僅與人民權利義務有重大關
    係，且其目的在於尊重既存之事實狀態，及維持法律秩序之
    安定，與公益有關，須逕由法律明定，自不得授權行政機關
    衡情以命令訂定或由行政機關依職權以命令訂之。．．．」
    司法院釋字第474號解釋在案。行為時關稅法第14條（現行
    關稅法第18條）第1項、第3項第1款分別規定：「為加速進
    口貨物通關，海關得按納稅義務人應申報之事項，先行徵稅
    驗放，事後再加審查；該進口貨物除其納稅義務人或關係人
    業經海關通知依第10條規定實施事後稽核者外，如有應退應
    補稅款者，應於貨物放行之翌日起6個月內，通知納稅義務
    人，逾期視為業經核定。」「進口貨物有下列情事之一者，
    不得依第1項規定先行徵稅驗放。但海關得依納稅義務人之
    申請，准其繳納相當金額之保證金，先行驗放，並限期由納
    稅義務人補辦手續，屆期未補辦者，沒入其保證金：1.納稅
    義務人未即時檢具減、免關稅有關證明文件而能補正者。．
    ．．」上開規定，對於得減免關稅之貨物，未依規定申請繳
    納保證金而已繳納關稅之案件，並未明定其得檢具減、免關
    稅有關證明文件申請退還其所繳納關稅之期限，亦未授權行
    政機關得以行政命令就此種公法上退稅請求權之時效為如何
    之限制，本件上訴人引據財政部86年4月17日台財關第86200
    0293號函釋：「依規定得減免關稅之貨物，納稅義務人於進
    口報關時，未依關稅法第5條之1（行為時關稅法第14條）第
    3項第1款規定申請繳納保證金而繳稅之案件，如於貨物進口
    放行前或放行後（已修正為放行之翌日起）4個月內檢具減
    、免關稅有關證明文件，向海關申請補正，經海關核准減、
    免關稅者，准予退還其已繳納之關稅。」以被上訴人申請退
    還進口關稅，已逾財政部上開函所示應於進口之翌日起4個
    月內檢具減、免關稅有關證明文件申請補正之期限，而否准
    被上訴人申請退還關稅之申請，已有適用法規不當之違法。
    又財政部上開86年函釋無異規定納稅義務人對於得減免關稅
    之貨物，申請退還其已繳納之關稅者，須於貨物進口放行前
    或於放行之翌日起4個月內為之，逾期即喪失其請求權。惟
    按人民有依法律納稅之義務，憲法第19條定有明文，本件系
    爭貨物既為依法得免關稅之貨物，除「法律」另有規定外，
    被上訴人並無納稅之義務。揆諸司法院釋字第474號解釋意
    旨，86年函釋即與中央法規標準法第5條、第6條牴觸，此由
    93年5月5日修正生效之關稅法第18條之立法理由亦載明「第
    4項新增。財政部86年4月17日台財關第86000293號函之內容
    ，涉及人民權利義務之免稅規定，爰提升法律位階，於本法
    中訂定，以符租稅法定主義」，亦足證上訴人所稱該函釋為
    主管機關於法定職權範圍內，就海關先放後核案件申請退還
    關稅之期限及手續所為技術性、補充性之函釋云云，並無可
    採。次按「屬科學工業之公司，於91年1月1日起自國外輸入
    自用之機器、設備，在國內尚未製造，經經濟部專案認定者
    ，免徵進口稅捐及營業稅。．．．第1項所稱國內尚未製造
    之機器、設備，由中央工業主管機關認定之。」及「中華民
    國89年1月1日以後修正條文，自公布日施行。」分別為92年
    2月6日修正增訂之促進產業升級條例第9條之1第1項、第3項
    及第72條第2項後段所明定。再按「依促進產業升級條例第9
    條之1第1項規定：『屬科學工業之公司，於91年1月1日起自
    國外輸入自用機器、設備，在國內尚未製造，經經濟部專案
    認定者，免徵進口稅捐及營業稅。』及同條第3項規定：『
    第1項所稱國內尚未製造之機器、設備，由中央工業主管機
    關認定之』，並自91年1月1日起適用。故營業人於91年1月1
    日起進口符合該條文規定之機器、設備，業經海關課徵進口
    稅捐及代徵營業稅者，依法可向海關申請退稅。」及「屬科
    學工業之公司，進口國內尚未製造之機器設備符合促進產業
    升級條例第9條之1第1項規定，得向海關申請退稅者，請檢
    具經濟部工業局核發之『製造業及相關技術服務業屬於科學
    工業進口國內尚未製造之機器設備證明書』，及蓋有公司大
    小章之申請書，向進口地關稅局申辦。」財政部92年2月11
    日台財稅字第0000000000號令、92年5月16日台財關字第092
    0550338號令釋示在案。是以自91年1月1日起自國外輸入自
    用之機器、設備，在國內尚未製造，經經濟部專案認定者，
    可免徵關稅，並未限制以進口時已提出證明或申請繳納保證
    金者為限，上訴人所稱需以通關時檢具免稅證明文件依法提
    出申請，始得享有免稅之優惠云云，核屬增加法律所無之限
    制，要無可採。又依行為時關稅法第59條（現行關稅法第65
    條）第1項、第2項分別規定：「短徵、溢徵或短退、溢退稅
    款者，海關應於發覺後通知納稅義務人補繳或具領，或由納
    稅義務人自動補繳或申請發還。」「前項補繳或發還期限，
    以1年為限；短徵、溢徵者，自稅款完納之翌日起算；短退
    、溢退者，自海關填發退稅通知書之翌日起算。」同法施行
    細則第55條（現行法施行細則第54條）第1項規定：「本法
    第59條所稱短徵或溢徵之稅款，指海關或納稅義務人於稅款
    完納後，因發現稅則號別、稅率適用、稅款計算、稅單填寫
    、幣別、計價單位、匯率、運費或保險費顯然錯誤致短徵或
    溢徵者。所稱短退或溢退稅款，指海關或退稅申請人於退稅
    款核定通知後，因退稅款計算或退稅通知書填寫等顯然錯誤
    致短退或溢退者。溢徵或短退之稅款及應按本法第59條第3
    項規定加計之利息，由海關一併通知納稅義務人具領或依其
    申請發還。」依上開規定，對於業已依行為時關稅法第14條
    （現行關稅法第18條）第1項、第3項第1款分別規定核定關
    稅確定者，如有溢徵者，即有公法上之退稅請求權。而依法
    應免徵關稅與零稅率結果無異，應免徵而按其他稅率課徵，
    解釋上亦應屬適用稅率顯然錯誤，納稅義務人自得於稅款完
    納之翌日起1年內申請退還。上訴人所稱財政部86年函釋以
    行政命令賦與進口者或輸入者於貨物放行之翌日起4個月內
    得檢具免稅證明文件申請退稅，是申請退還關稅並非公法上
    之請求權，財政部86年函釋係為落實執行政府產業政策，准
    於4個月內檢具有關證明文件申請發還其已繳納之關稅，係
    屬施惠於民之德政，為授益行政行為，自無公法上請求權時
    效規定之適用云云。依上開說明，尚屬誤解而無足取。另查
    行為時關稅法第14條第1項係規範海關應於6個月內就報關時
    申請資料（完稅價格、稅則號別）核定關稅，與關稅核定後
    ，有無得申請退還事由，進口人聲請退稅，為不同之範疇，
    上訴人將二者混為一談，要無可取。從而，原判決以上訴人
    否准被上訴人退還關稅之申請，於法尚有違誤，訴願決定未
    加糾正，仍予駁回，亦有未合，且事證明確，上訴人依法應
    為核准之處分，則被上訴人訴請撤銷訴願決定及原處分，並
    命上訴人應為核准退還被上訴人關稅725,656元之處分，均
    無不合，應予准許，於法並無違背。至於原判決未適用行為
    時關稅法第59條第1項、第2項應於1年內申請發還之規定，
    而適用行政程序法第131條第1項得於5年內申請發還之規定
    ，雖有未洽，惟因被上訴人已在1年內申請發還，核其結果
    尚無二致，原判決仍應予維持。綜上所述，上訴人徒執前
    詞，指摘原判決違誤，求予廢棄，為無理由，應予駁回。
據上論結，本件上訴為無理由，爰依行政訴訟法第255條第1項、
第98條第3項前段，判決如主文。
中　　華　　民　　國　　96　　年　　4　　 月　　12　　日
                  第四庭審判長法  官　鍾　耀　光
                              法  官  黃　本　仁
                              法  官  姜　仁　脩
                              法  官　王　德　麟
                              法  官　黃　清　光
以  上  正  本  證  明  與  原  本  無  異
中　　華　　民　　國　　96　　年　　4　　 月　　12　　日
　　　　　　　　　　　　　　　書記官　阮　桂　芬
